【裁判字號】    98,交聲,423
【裁判日期】    980911
【裁判案由】    違反道路交通管理處罰條例聲明異議
【裁判全文】
臺灣士林地方法院交通事件裁定         98年度交聲字第423號
原處分機關  臺北市政府警察局
異  議  人
即受處分人  甲○○
上列異議人即受處分人因違反道路交通管理處罰條例案件，對於
臺北市政府警察局民國98年3 月2 日北市警交裁計字第98030200
08號裁決聲明異議，本院裁定如下：
    主  文
原處分撤銷。
甲○○不罰。
    理  由
一、聲明異議意旨略以：當計程車駕駛人逾出生日一個月仍未辦
    理年度查驗，警察機關應即依道路交通管理處罰條例第36條
    第3 項規定予以舉發，至若逾期6 個月以上仍不辦理者，廢
    止其執業登記。警察機關如查獲計程車駕駛人未依規定辦理
    執業事項之異動申報或年度查驗時，應依程序先予舉發並依
    規定送達，以使該被處分人先受罰鍰之告誡或警告性處分，
    倘該被處分人經警察機關舉發，逾6 個月仍不辦理時，應即
    依法廢止登記。異議人及所屬車行均未接獲原處分機關之通
    知及罰單，異議人從事計程車司機職務已經4 、5 年，都有
    按時檢驗及繳交車行費用，一切依法從事，只求計程車司機
    一職能穩定，維持家計，請求撤銷原處分等語。
二、原處分意旨略以：異議人即受處分人甲○○領有臺北市政府
    警察局核發之計程車駕駛人執業登記證（證號A013900 號）
    ，因未依規定於民國96年9 月27日至96年11月27日期間辦理
    96年度計程車駕駛人執業登記查驗，迄97年5 月27日止，已
    達6 個月以上。且異議人所持之新式執業登記證內頁注意事
    項已載明「本證自第一年領證之翌年起，每年查驗一次，應
    於出生日期前後一個月內，帶國民身份證、職業駕駛執照、
    執業事實證明文件或行車執照等證件正本，向原發證警察機
    關辦理，逾查驗期限6 個月內，依法處罰鍰，逾6 個月以上
    者，逕予註銷」、「下次查驗日」等內容，以提醒駕駛人。
    再本案本局已依程序於96年12月24日以異議人不依規定期限
    參加執業登記證年度查驗未逾6 個月，違反道路交通管理處
    罰條例第36條第3 項前段規定予以舉發（舉發通知單單號：
    A00000000 號），郵寄異議人，惟因異議人住家無人收受，
    致該舉發通知單未送達，本局乃依程序業於97年10月24日以
    北市警交字第09733960301 號公告並刊登97年11月6 日臺北
    市政府公報（冬字第26期）公示送達在案；本案於裁決前已
    依規定給予以異議人陳述之機會，本局依法舉發、裁罰並無
    違誤云云。
三、按違反道路交通管理事件，有關文書送達之程序，依行政程
    序法之規定，違反道路交通管理事件統一裁罰基準及處理細
    則第5 條定有明文；復按書面之行政處分自送達相對人及已
    知之利害關係人起；書面以外之行政處分自以其他適當方法
    通知或使其知悉時起，依送達、通知或使知悉之內容對其發
    生效力，行政程序法第110 條第1 項定有明文。送達，於應
    受送達人之住居所、事務所或營業所為之；於送達處所不獲
    會晤應受送達人時，得將文書付與有辨別事理能力之同居人
    、受僱人或應送達處所之接收郵件人員，不能依前2 條規定
    為送達者，得將文書寄存送達地之地方自治或警察機關，並
    作送達通知書兩份，1 份黏貼於應受送達人住居所、事務所
    、營業所或其就業處所門首，另1 份交由鄰居轉交或置於該
    送達處所信箱或其他適當位置，以為送達，前項情形，由郵
    政機關為送達者，得將文書寄存於送達地之郵政機關，同法
    第72條第1 項前段、第73條第1 項、第74條第1 項、第2 項
    亦分別定有明文；又按得為公示送達方式為之情形，依行政
    程序法第78條之規定須：「一、應為送達之處所不明者。二
    、於有治外法權人之住居所或事務所為送達而無效者。三、
    於外國或境外為送達，不能依第86條之規定辦理或預知雖依
    該規定辦理而無效者。」始合公示送達之要件。交通裁罰事
    件中相關行政機關所為之行政行為，並非屬行政程序法第3
    條第1 項、第2 項所列舉之得排除行政程序法適用之行政機
    關或行政行為，而交通違規行為之舉發在性質上復屬公法上
    有相對人之書面意思通知，故自應適用行政程序送達之規定
    ，以書面之舉發通知依行政程序法之規定送達於受通知人時
    ，始完成舉發程序而發生效力。
四、又按人民工作權、生存權應予保障，憲法第15條定有明文，
    受處分人身為營業小客車駕駛人，而其執業登記證乃為其職
    業駕駛計程車之形式要件，若有權機關為撤銷此等執業登記
    ，係足以改變或剝奪受處分人之執業身分、地位，自應踐行
    正當之法律程序並以侵害最小之方式先行為之，方合乎比例
    原則，始合致憲法上所保障工作權之本旨；例如先以通知或
    予罰鍰之告誡或警告性處分，如受處分人未予遵循，始為後
    續之註銷其執業登記之重大處置，若未有通知或罰鍰之先行
    前置處分，而逕予註銷其執業登記，造成受處分人之突襲，
    與憲法第8 條所保障之正當法律程序有違，觀諸道路交通管
    理處罰條例第8 條第1 項第1 款及第2 項規定，公路主管機
    關於裁決前，應給予違規行為人陳述之機會，亦本於上揭法
    理，是以道路交通管理處罰條例第36條第3 項規定：「計程
    車駕駛人，不依規定期限，辦理執業登記事項之異動申報，
    或參加年度查驗者，處1200元罰鍰；逾期6 個月以上仍不辦
    理者，註銷其執業登記。」，在解釋上，計程車駕駛人如不
    依規定期限辦理年度查驗，主管機關應先行告發罰緩，如告
    發罰鍰後受處分人仍未參加年度查驗，且已逾6 個月以上仍
    不辦理者，始得註銷其執業登記，此並有交通部95年12月22
    日所發之交路字第0950060166號函可參，臺灣高等法院98年
    4 月份刑事庭庭長法律問題研討會決議第1 號可資參照。
五、經查：
(一)原處分機關以異議人應於96年10月27日生日前後一個月內，
    即於同年9 月27日至11月27日期間，辦理計程車駕駛人執業
    登記查驗而未依規定辦理，於96年12月24日以北市警交大字
    第A00000000 號通知單逕行舉發，該舉發通知單經掛號寄交
    異議人執業登記申報地址，郵局以無人收受退回該舉發通知
    單，原處分機關即依違反道路交通管理事件統一裁罰基準及
    處理細則第5 條暨行政程序法第78條規定，於97年11月6 日
    刊登臺北市政府公報，公告辦理公示送達等情，有96年12月
    20日北市警交大字第A00000000 號舉發違反交通管理事件通
    知單1 紙（本院卷第19頁）、臺北市政府警察局98年5 月12
    日北市警交字第09831479700 號函（本院卷第16頁）、臺北
    市政府公報97年冬字第26期影本3 紙（本院卷第10頁以下）
    在卷可稽。惟查，異議人之住所「臺北市○○區○○街218
    巷26號4 樓」即為執業登記申報地址，渠於79年8 月23日時
    即設籍於該處，嗣後亦無任何遷徙紀錄，有全戶戶籍資料查
    詢結果附卷為憑（見本院卷第32頁），是異議人即無應為送
    達處所不明之情形，原處分機關於郵務機關退回後未依行政
    程序法第72條、第73條規定為送達，亦未依同法第74條規定
    為寄存送達，逕依職權公示送達上開舉發違反交通管理事件
    通知單，即有未合，應認上開舉發違反交通管理事件通知單
    並未合法送達，自未對異議人生其效力，亦不因異議人因辦
    理更換行照過程中查知舉發違反交通管理事件通知單內容而
    當然獲補正。
(二)再本件異議人於上開罰鍰之告誡或警告性處分發生送達效力
    前，即於97年10月14日經臺北市政府警察局就上開同一違規
    事實再開立編號AEW975493 號舉發違反道路交通管理事件通
    知單，得知其已受有上開課處罰鍰之告誡或警告性處分，並
    於同日繳清罰鍰後同時至臺北市政府警察局交通警察大隊申
    辦執業登記證年度查驗等情，有臺北市政府警察局98年6 月
    15 日 北市警交字第09832485800 號函、臺北市政府警察局
    交通警察大隊違規罰單入案系統存卷、編號AEW975493 號舉
    發違反道路交通管理事件通知單影本各一份可考（見本院卷
    第22至23頁、第25至第26頁），顯見異議人於97年10月14日
    得知經告發罰鍰後隨即繳納完畢，並同時申請辦理執業登記
    證年度查驗，堪予認定，其與註銷計程車駕駛人職業登記之
    「受處分人經告發罰鍰後，仍未參加年度查驗，且已逾6 個
    月以上仍不辦理者」之前提要件有所未合，從而原處分機關
    於98年3 月2 日以北市警交裁計字第9803020008號違反道路
    交通管理事件之裁決處分，逕為註銷受處分人之執業登記，
    即難謂妥適。
(三)道路交通管理處罰條例第36條第3 項所規定之「廢止其執業
    登記」，足以剝奪營業小客車駕駛人從事職業之自由，而與
    一般交通違規案件之行政罰影響較為輕微之法律效果大不相
    同。本件異議人固未依規定辦理年度查驗，然因原處分機關
    未能合法送達舉發通知單，未先經依法科處罰鍰，即逕予註
    銷執業登記，於法上有未洽。
六、綜上所述，原處分機關對異議人所為逕行廢止其執業登記之
    裁決，顯有前揭不當之處，從而，本件異議人之聲明異議有
    理由，自應由本院撤銷原處分，並諭知異議人不罰。
據上論斷，應依道路交通案件處理辦法第20條前段，裁定如主文
。
中    華    民    國    98    年    9     月    11    日
                  交通法庭法  官  吳維雅
以上正本證明與原本無異
如不服本裁定應於送達後5日內向本院提出抗告狀
                          書記官  劉育君
中    華    民    國    98    年    9     月    11    日


司法院資訊處製作；財團法人民間司法改革基金會備份。
